臺灣高等法院臺中分院刑事判決　　　94年度交上訴字第2019號
上　訴　人　臺灣苗栗地方法院檢察署檢察官
被　　　告　甲○○
上列上訴人因被告業務過失致死案件，不服臺灣苗栗地方法院93
年度交訴字第12號，中華民國94年8月9日第一審判決（起訴案號
：臺灣苗栗地方法院檢察署92年度偵續一字第3號） ，提起上訴
，本院判決如下：
    主  文
上訴駁回。
    理  由
一、本件公訴意旨略以：被告甲○○平日以駕駛曳引車替人裝載
    貨物為業，為從事駕駛業務之人，於民國88年10月13日凌晨
    ，利用曳引車頭拖帶MP－V8號半拖車裝載慮爐機具時，因曳
    引車頭故障，於當日 0時30分許，將其所拖運上開半拖車停
    放在苗栗縣頭份鎮○○路台電頂埔桿35號電線桿旁慢車道之
    際，應注意汽車發生故障不能行駛，應即設法移置於無礙交
    通之處，該故障車輛在移置前及移置後均應豎立車輛故障標
    誌，該標誌在車速逾40公里之路段，應樹立於車身後方30公
    尺至 100公尺路面上，而依當時情形非不能注意，竟疏未注
    意，僅將車輛故障標誌樹立在車後步行約20步，距離約為17
    公尺之路面上，未達上揭警示距離，顯不足達到警告之目的
    ，而將曳引車頭駛離現埸修理，迨當日 0時50分許，被害人
    李進祿駕駛車牌號碼：MA－0239號自用小客車沿同路由北往
    南方向行駛，行經上開路段時，因未及發現上開車輛故障標
    誌及停靠慢車道之半拖車，煞避不及，自後追撞該半拖車，
    致李進祿受有顏面凹陷骨折、腦挫傷、腦出血等傷害，經送
    醫不治死亡，因認被告涉有刑法第276條第2項之業務過失致
    人於死罪嫌。
二、經查公訴意旨認被告甲○○涉有上揭業務過失致人於死罪嫌
    ，無非以：(1)被告違反道路交通安全規則第140條第4款規定
    、第112條第1項第12款規定，有利用道路放置半拖車、未依
    規定擺放車輛故障標誌之過失。(2)另有道路交通事故調查報
    告表、現場照片、相驗屍體證明書、履勘現場筆錄附卷可稽
    ，為其主要論據。訊據被告甲○○固坦承於上開時間駕駛曳
    引車頭拖帶半拖車，因車頭故障，將半拖車停放在苗栗縣頭
    份鎮○○路台電頂埔桿35號電線桿旁，並將反光三角架立在
    半拖車後步行約20步之路面上，其後被害人李進祿駕駛自用
    小客車，自後追撞該半拖車，經送醫不治死亡等事實。然堅
    決否認有何業務過失致人於死之犯行，辯稱：案發地點有路
    燈，照明情況良好，且被害人是從半拖車正後方追撞，縱使
    其將反光三角架放得再遠，也會發生此事故等語。
三、按犯罪事實應依證據認定之，無證據不得認定犯罪事實；不
    能證明被告犯罪者，應諭知無罪之判決，刑事訴訟法第 154
    條第2項、第301條第1項分別定有明文。又刑事訴訟法第161
    條第1項規定 「檢察官就被告犯罪事實，應負舉證責任，並
    指出證明之方法」。因此，檢察官對於起訴之犯罪事實，應
    負提出證據及說服之實質舉證責任，倘其所提出之證據，不
    足為被告有罪之積極證明，或其指出證明之方法，無從說服
    法院以形成被告有罪之心證，基於無罪推定之原則，自應為
    被告無罪判決之諭知 （最高法院92年台上字第128號判例參
    照）。
四、本件之主要爭點在於：就本案事故之發生，被告究竟有無過
    失？而依公訴意旨觀之，被告有利用道路放置半拖車及未依
    規定擺放車輛故障標誌之過失之嫌。惟查：
  (一)、按任何人不得利用道路放置拖車、貨櫃或動力機械，道路
      交通安全規則第140條第4款定有明文；又按汽車發生故障
      不能行駛，應即設法移置於無礙交通之處。該故障車輛在
      未移置前或移置後均應豎立車輛故障標誌。該標誌在行車
      時速40公里之路段，應豎立於車身後方 5公尺至30公尺之
      路面上，在行車時速逾40公里之路段，應豎立於車身後方
      30公尺至100公尺之路面上，道路交通安全規則第112條第
      1項第12 款規定甚明。本件被告於案發前駕駛曳引車頭拖
      帶半拖車，因曳引車頭故障，遂將半拖車停放在苗栗縣頭
      份鎮○○路台電頂埔桿35號電線桿旁之慢車道上等情，業
      經被告供述明確，並有道路交通事故調查報告表（相卷第
      9頁）、案發現場照片4幀（相卷第10、11頁）、勘驗筆錄
      （相卷第15頁）在卷可憑，是被告固有違反道路交通安全
      規則第140條第4款不得利用道路放置拖車之規定。此外，
      被告停放半拖車之前開路段速限為60公里，有道路交通事
      故調查報告表 （相卷第9頁）可考，依道路交通安全規則
      第112條第1項第12款規定應豎立車輛故障標誌於半拖車車
      身後方 30公尺至100公尺之路面上，惟被告於停放半拖車
      後，僅將反光三角架豎立在半拖車後步行約20步（經實地
      測量距離約為17公尺）之路面上乙節，已據被告供陳在卷
      ，另有案發後現場照片2幀 （相卷第34頁）、履勘現場筆
      錄（偵續卷第8頁）、勘驗照片12幀 （偵續卷第13至18頁
      ）可稽，足認被告亦有違反道路交通安全規則第112條第1
      項第12款有關豎立車輛故障標誌之規定。
  (二)、茲有疑義者，被告雖違反上開道路交通安全規則之規定，
      然是否即可認定被告就本案應負過失責任？按刑法上之過
      失，其過失行為與結果間，在客觀上有相當因果關係始得
      成立。所謂相當因果關係，係指依經驗法則，綜合行為當
      時所存在之一切事實，為客觀之事後審查，認為在一般情
      形下，有此環境、有此行為之同一條件，均可發生同一之
      結果者，則該條件即為發生結果之相當條件，行為與結果
      即有相當之因果關係。反之，若在一般情形下，有此同一
      條件存在，而依客觀之審查，認為不必皆發生此結果者，
      則該條件與結果不相當，不過為偶然之事實而已，其行為
      與結果間即無相當因果關係 （最高法院76年台上字第192
      號判例參照）。本件自道路交通事故調查報告表（相卷第
      9頁）、案發現場照片4幀（相卷第10、11頁）觀之：
    1.案發時天候為晴天、路面乾燥，肇事路段為雙向四車道、
      分隔島中間設有路燈、屬於夜間有照明光線、照明狀況良
      好之路段，且為直路、平路路段，視距良好、道路無缺陷
      亦無障礙物。綜合上開情狀，可認為一般駕駛人若處於案
      發時之環境下，僅須稍加注意，即可發現車前有半拖車及
      反光三角架此一車輛故障標誌之存在，當不至於衝撞該半
      拖車而發生肇事死亡之結果。是揆諸前揭說明，被告違反
      上揭道路交通安全規則之行為與被害人李進祿之死亡結果
      間，應無相當之因果關係。
    2.再者，案發後被害人駕駛之車牌號碼：MA－0239號自用小
      客車及車後煞車痕均在慢車道內，右後輪距路邊人行道僅
      0.65公尺，左後輪距外側快車道邊線達 2.5公尺，足認被
      害人所駕之自用小客車於案發前已完全駛離快車道，而駛
      入慢車道內，甚至已到接近人行道處。另被害人所駕自用
      小客車之前半車身已插入半拖車車尾導致車身嚴重損壞，
      且車後留有8.5公尺的煞車痕（若直接以8.5公尺之煞車痕
      換算車速約為時速 40.26公里；然因本案自用小客車前半
      段車身完全插入半拖車車尾，已將自用小客車之大部分殘
      餘動能吸收，無從以煞車痕長度得知自用小客車於案發前
      之確實車速，僅可推知自用小客車於案發前係以超過時速
      40.26 公里之速度行駛，此經鑑定人即交通大學運輸科技
      與管理學系副教授吳宗修到庭結證屬實【見原審卷第 110
      、111頁】） ，可知被害人於案發前駕駛該自用小客車之
      車速甚快，又自案發後現場所攝照片16幀（相卷第28至30
      頁、偵續卷第13至17頁）以觀，該路段之慢車道無論於白
      天或夜晚，均停置有為數不少之車輛，是若以被害人於案
      發時所駕車輛之行進路線（直接行駛於慢車道）、車速（
      速度甚快）、未能注意車前狀況等情判斷。縱被告未將該
      半拖車停置於慢車道，被害人所駕自用小客車仍有可能因
      衝撞其他停置於慢車道上之車輛而導致被害人死亡之結果
      。自此觀之，益徵被告違反道路交通安全規則之行為與被
      害人之死亡結果間不具有相當之因果關係甚為明確。
    3.本案經送臺灣省竹苗區車輛行車事故鑑定委員會、臺灣省
      車輛行車事故覆議鑑定委員會、交通大學運輸科技與管理
      學系鑑定後均認：被告所為雖違反交通法規規定，但與本
      案之肇生並無客觀上之相當因果關係，無肇事因素等語，
      與本院採取相同之見解，有該鑑定委員會鑑定意見書（相
      卷第42、43頁） 、該覆議鑑定委員會89年3月22日府覆議
      字第882000號函（相卷第48頁） 、94年1月12日府覆議字
      第0880102000A號函（原審卷第96頁）、該大學93年6月30
      日交大管運字第0930002801號函所附行車事故鑑定意見鑑
      定書（原審卷第39頁） 各1份在卷可資佐證，是被告前開
      違反道路交通安全規則之行為，既與被害人之死亡結果間
      不具有相當因果關係，徵諸前揭說明，即不構成刑法上之
      過失，自無從令其負業務過失致人於死之罪責。
  (三)、綜上，公訴意旨所提出之證據，不足為被告有罪之積極證
      明，其指出證明之方法，亦無從說服本院形成被告有罪之
      心證，揆諸前揭法條及判例意旨，自應諭知無罪之判決。
      本件原審法院判決被告無罪，並無違誤，檢察官上訴意旨
      仍執陳詞指摘原判決不當，並無理由，應予駁回。
據上論斷，應依刑事訴訟法第368條，判決如主文。
本案經檢察官乙○○到庭執行職務。
中　　華　　民　　國　　94　　年　　11　　月　　17　　日
              刑事第六庭  審判長法　官　李　文　雄
                                法　官　黃  永  祥
                                法　官　邱　顯　祥
上列正本證明與原本無異。
如不服本判決應於收受送達後十日內向本院提出上訴書狀，其未
敘述上訴之理由者並得於提起上訴後十日內向本院補提理由書（
均須按他造當事人之人數附繕本）。
                                書記官　陳　桂　芬
中　　華　　民　　國　　94　　年　　11　　月　　17　　日
                                                      Ｒ
